ACORDAO-COMPLETO-2542445

ACÓRDÃO 4155/2022 ATA 25/2022 - PRIMEIRA CÂMARA

VISTOS, relatados e discutidos estes autos de aposentadoria concedida pelo Tribunal Regional do Trabalho da 9ª Região,
ACORDAM os Ministros do Tribunal de Contas da União, reunidos em sessão da Primeira Câmara, diante das razões expostas pelo Relator, com fundamento no art. 71, inciso III, da Constituição Federal e nos arts. 1º, inciso V, e 39, inciso II, da Lei 8.443/1992, em:
9.1. determinar à Sefip que:
9.1.1. faça consignar, na base de dados do sistema e-Pessoal, a anotação de registro tácito do ato tratado neste processo;
9.1.2. adote, nos termos do subitem 9.2.1 do Acórdão 122/2021-TCU-Plenário, as medidas pertinentes com vistas à imediata revisão de ofício da aposentadoria de interesse da sra. Eni Edi Gregório (número 68183/2020) , levando em conta, para tanto, a irregularidade identificada nestes autos.

Apreciação, para fins de registro, de aposentadoria concedida pelo Tribunal Regional do Trabalho da 9ª Região.

Primeira Câmara

3. Interessada: Eni Edi Gregório (XXX.313.669-XX).

13.1. Ministros presentes: Walton Alencar Rodrigues (Presidente), Benjamin Zymler (Relator), Vital do Rêgo e Jorge Oliveira.
13.2. Ministros-Substitutos presentes: Augusto Sherman Cavalcanti e Weder de Oliveira.

BENJAMIN ZYMLER

Adoto como relatório, com os ajustes de forma pertinentes, a instrução elaborada no âmbito da Secretaria de Fiscalização de Integridade de Atos e Pagamentos de Pessoal e de Benefícios Sociais (Sefip) , a qual contou com a anuência dos dirigentes da unidade técnica e do representante do Ministério Público nos autos:
"INTRODUÇÃO
Trata-se de ato de aposentadoria, submetido, para fins de registro, à apreciação do Tribunal de Contas da União (TCU) , de acordo com o art. 71, inciso III, da Constituição Federal. O ato foi cadastrado e disponibilizado ao TCU por intermédio do Sistema e-Pessoal, na forma dos arts. 2º e 4º da Instrução Normativa TCU 78/2018.
O ato deste processo pertence ao Tribunal Regional do Trabalho da 9ª Região.
EXAME TÉCNICO
Procedimentos aplicados
Os procedimentos para exame, apreciação e registro de atos de pessoal encontram-se estabelecidos na Instrução Normativa TCU 78/2018 e na Resolução TCU 206/2007. 
....................................................................................................................................................................
Exame das Constatações
Ato: 68183/2020 - Inicial - Interessada: ENI EDI GREGORIO
Parecer do Controle Interno: considerar o ato legal.
Constatações e análises: 
0. Ato e-Pessoal em substituição a ato Sisac devolvido de acordo com comunicado da presidência do TCU. Data de encaminhamento do ato Sisac ao TCU: 4/4/2017.
	Análise da Equipe Técnica: legal
	Ato em substituição a ato SISAC devolvido com entrada original no TCU na data de 4/4/2017.
0. Rubrica '23700 - VPNI - Inativos (Vantagem de caráter pessoal - Incorporação de quintos/décimos de função) ' - R$ 596,89.
	Análise da Equipe Técnica: ilegal
A incorporação de quintos/décimos decorrente do exercício de funções comissionadas até a edição da Lei 9.624/1998, 08/04/1998, está de acordo com o entendimento do TCU. A incorporação de quintos/décimos pelo exercício de função comissionada entre 08/04/1998 e 04/09/2001 está amparada em decisão judicial transitada em julgado em 01/08/2006 (Ação Ordinária 2004.34.00.048565-0, novo número 0039464-12.2004.4.01.3400, que tramitou na 7ª Vara Federal da Seção Judiciária Federal do Distrito Federal/DF, autor: Associação Nacional dos Servidores da Justiça do Trabalho - ANAJUSTRA) . Não há comprovação de que o (a) interessado (a) era filiado (a) a Associação na época do trâmite da Ação que ampara o referido pagamento, e que autorizou a referida entidade a defender os seus interesses na aludida ação.
Cumpre observar que o Supremo Tribunal Federal, ao julgar o RE 573.232/SC, assim deliberou em acórdão de repercussão geral:
'REPRESENTAÇÃO - ASSOCIADOS - ARTIGO 5º, INCISO XXI, DA CONSTITUIÇÃO FEDERAL. ALCANCE. O disposto no artigo 5º, inciso XXI, da Carta da República encerra representação específica, não alcançando previsão genérica do estatuto da associação a revelar a defesa dos interesses dos associados. TÍTULO EXECUTIVO JUDICIAL - ASSOCIAÇÃO - BENEFICIÁRIOS. As balizas subjetivas do título judicial, formalizado em ação proposta por associação, é definida pela representação no processo de conhecimento, presente a autorização expressa dos associados e a lista destes juntada à inicial'.
....................................................................................................................................................................
O quadro resumo de ocorrências e, quando for o caso, o detalhamento da norma legal e da jurisprudência para as inconsistências acima elencadas encontra-se no anexo II dessa instrução. 
Encaminhamento do ato: 
Considerar ILEGAL e recusar registro do ato de aposentadoria de ENI EDI GREGORIO do quadro de pessoal do Tribunal Regional do Trabalho da 9ª Região, com base nos arts. 71, inciso III, da Constituição Federal, 1º, inciso V, e 39, inciso II, da Lei 8.443/1992 e 260, § 1º, do Regimento Interno.
....................................................................................................................................................................
CONCLUSÃO
A abrangência e a profundidade das verificações levadas a efeito fundamentam convicção de que o ato 68183/2020 pode ser apreciado pela ilegalidade, em razão das irregularidades apontadas no item Exame das Constatações desta instrução, que representam afronta à legislação e à jurisprudência de referência.
PROPOSTA DE ENCAMINHAMENTO
Ante o exposto, com fundamento nos arts. 71, inciso III, da Constituição Federal, 1º, inciso V, e 39, incisos I e II, da Lei 8.443/1992 e 260 do Regimento Interno do Tribunal de Contas da União, propõe-se: 
considerar ILEGAL e recusar registro do ato de aposentadoria de ENI EDI GREGORIO do quadro de pessoal do Tribunal Regional do Trabalho da 9ª Região;
com fulcro no art. 262, caput, do Regimento Interno deste Tribunal, determinar ao Tribunal Regional do Trabalho da 9ª Região que: 
observe a modulação de efeitos fixada pelo Supremo Tribunal Federal no RE 638.115, caso haja comprovação de que o (a) servidor (a) era filiado (a) a Associação na época do trâmite da Ação Ordinária que ampara o referido pagamento, e que autorizou a referida entidade a defender os seus interesses na aludida ação;
dê ciência, no prazo de quinze dias, contados da notificação, do inteiro teor desta deliberação à interessada, alertando-a de que o efeito suspensivo proveniente da interposição de eventuais recursos junto ao TCU não a exime da devolução dos valores percebidos indevidamente, caso o recurso não seja provido;
informe o teor do acórdão que vier a ser prolatado, encaminhando ao TCU, no prazo de trinta dias, comprovante da data de ciência pela interessada, nos termos do art. 4º, § 3º, da Resolução TCU 170/2004."
É o relatório.

não há.

Procurador Marinus Eduardo De Vries Marsico.

APOSENTADORIA. REGISTRO TÁCITO. INCLUSÃO, NOS PROVENTOS, DE "QUINTOS" DE FUNÇÃO COMISSIONADA EXERCIDA POSTERIORMENTE À DEFINITIVA EXTINÇÃO DO INSTITUTO DA INCORPORAÇÃO, VERIFICADA COM A EDIÇÃO DA LEI 9.624/1998. DETERMINAÇÃO PARA INSTAURAÇÃO DE PROCEDIMENTO DE REVISÃO DE OFÍCIO.

APOSENTADORIA (APOS)

Secretaria de Fiscalização de Integridade de Atos e Pagamentos de Pessoal e de Benefícios Sociais (Sefip).

Em exame, a aposentadoria da sra. Eni Edi Gregório, ex-servidora do Tribunal Regional do Trabalho da 9ª Região.
2.	Instruindo o feito, a Secretaria de Fiscalização de Integridade de Atos e Pagamentos de Pessoal e de Benefícios Sociais (Sefip) propugna a negativa de registro do ato em face da inclusão, nos proventos, de "quintos" de função comissionada exercida em período posterior ao advento da Lei 9.624/1998. Como não há prova nos autos de que a vantagem se encontra amparada em decisão judicial transitada em julgado, a unidade técnica sugere, aditivamente, determinação à origem para que "observe a modulação de efeitos fixada pelo Supremo Tribunal Federal no RE 638.115".
3.	O Ministério Público, em cota singela, põe-se de acordo.
4.	Em que pese o posicionamento defendido nos pareceres, impende reconhecer, nesta oportunidade, tão só o registro tácito da concessão aqui tratada, em linha com o entendimento fixado pelo Supremo Tribunal Federal (STF) , em regime de repercussão geral, no Recurso Extraordinário 636.553.
5.	Com efeito, recebido nesta Corte em 4/4/2017 (peça 3, p. 1) , o título de aposentação em análise teve sua instrução concluída pela Sefip apenas em março de 2022. A manifestação do parquet, por sua vez, ocorreu em 29/6/2022, ou seja, já fora do quinquênio. 
6.	Sem embargo, uma vez identificada possível irregularidade na composição dos proventos, cabe determinar à unidade técnica - à semelhança do encaminhamento adotado no Acórdão 122/2021-TCU-Plenário - que dê início imediato aos procedimentos de revisão de ofício.
	Diante do exposto, voto no sentido de que este Colegiado adote a deliberação que ora submeto a sua apreciação.
TCU, Sala das Sessões Ministro Luciano Brandão Alves de Souza, em 26 de julho de 2022.
BENJAMIN ZYMLER 
Relator